【裁判字號】    89,自,1118
【裁判日期】    900227
【裁判案由】    詐欺
【裁判全文】
臺灣臺北地方法院刑事判決                          八十九年度自字一一一八號
    自訴人  乙○○○
    被  告  甲○○
右列被告因詐欺案件，經自訴人提起自訴，本院判決如左：
    主  文
甲○○無罪。
    理  由
一、自訴意旨略如自訴狀（如附件）所載。
二、按犯罪事實應依證據認定之，無證據不得推定其犯罪事實。又不能證明被告犯罪
    者，應諭知無罪之判決，刑事訴訟法第一百五十四條、第三百零一條第一項分別
    定有明文。自訴人之指訴，係使被告受刑事訴追為目的，是其陳述是否與事實相
    符，仍應調查其他證據以資審認，如其所述被害情形無瑕疵可指，而就其他方面
    調查又與事實相符，使足據為判決之基礎（最高法院五十二年臺上字第一三○○
    號、三十二年上字第六五七號判例參照）。次按刑法第三百三十九條詐欺罪之成
    立，以意圖為自己或第三人不法之所有，以詐術使人陷於錯誤，而將本人或第三
    人之物交付或得財產上不法之利益為要件。所謂以詐術使人交付，必須被詐欺人
    因其詐術而陷於錯誤，若其所用方法，不能認為詐術，亦不致使人陷於錯誤，即
    不構成該罪，最高法院四十六年臺上字第二六○號著有判例可資參照。至於債務
    人於債之關係成立後，如有未依債之本旨履行民事債務之情形，在一般社會經驗
    上可能之原因甚多，縱令是出於惡意不為履行，茍無足以證明其在債之關係發生
    時，自始即具有不法所有意圖之積極證據，亦僅能令負民事債務不履行之責任，
    依刑事訴訟法第一百五十四條之規定，尚不得據此債信違反之客觀事態，而推定
    債務人原有詐欺取財或詐欺得利之犯意。
三、自訴人認被告涉有詐欺罪嫌，無非以：被告至自訴人服務之小夜城餐廳消費，請
    自訴人先允其簽帳，而於民國八十七年十一月底交付發票日為八十八年三月二十
    五日、面額新臺幣（下同）十萬元支票一紙，並於八十七年十二月十五日交付發
    票日為八十八年三月三十一日面額十二萬五千元之支票，又明知支票不能兌現，
    為繼續獲取不法利益，於八十七年十二月十九日起至八十八年一月十五日止，陸
    續消費簽帳達十三萬八千一百三十元，有支票影本兩張及簽帳單影本八張附卷可
    證，資為論據。訊據被告甲○○固坦承前述債務迄今並未償還之事實，惟堅決否
    認有詐欺取財犯行，辯稱：因為家裡發生變故一時無法支付，簽帳時並沒有預見
    日後會付不出款項；支票二張是朋友殷忠誠購買海參支付其之款項，其以該等支
    票付酒帳，並無不欲還款之意；且其於八十八年二、三月尚主動與自訴人聯絡，
    無不欲還款之意圖等語。
四、經查：
    （一）自訴人自承：被告的帳一向都很清楚，被告自八十四、五年間即在該酒店
          消費，之前都有清償，因此才允許其以簽帳方式付款等語（本院九十年二
          月八日審判筆錄參照），足見自訴人係因被告先前債信良好，始同意被告
          以簽帳之方式消費。該信賴關係所憑之基礎事實既非不實，則被告依此信
          賴關係所為之單純簽帳消費行為，即無行使詐術，使自訴人陷於錯誤之情
          事。
    （二）被告於八十七年十一月底及八十七年十二月十五日分別交付票載發票日各
          為八十八年三月二十五日及八十八年三月三十一日之支票，用以支付其於
          八十七年十月份及同年十一月份在小夜城餐廳簽帳消費之帳款等情，固據
          自訴人指述甚詳，並有支票影本二紙在卷可按。然自訴人就被告先前清償
          情形自承：被告此前付清帳款之支票票期（票載發票日距離交付票據之時
          間）有二個月以後者，也有三、四個月以後者等語明確（本院九十年二月
          八日審判筆錄參照）；顯見被告交付票載發票日為三、四個月以後之遠期
          支票支付帳款，尚與其此前之消費、付款方式相符，從而單以被告交付遠
          期支票付款之客觀事實，尚無足證明其於簽帳消費之初即有以遠期支票詐
          欺之不法所有意圖。另被告於八十七年十一月、十二月間先後交付上述支
          票二紙支付消費款後，又於票載發票日前，自八十七年十二月十九日起至
          八十八年一月十五日止，多次至上開餐廳簽帳消費等情，為自訴人所自承
          ，並據其於九十年一月二十九日提出簽帳單影本為證；依自訴人所提簽帳
          單之記載，被告迄未清償之各次簽帳消費款金額均在一、二萬餘元之譜；
          參以：自訴人指陳：被告過去付清之消費金額一次約簽帳一、二萬元等語
          明確（本院九十年二月八日審判筆錄參照），足見被告此期間之每次簽帳
          消費金額尚與其過去付清之簽帳金額相當，並無明知無支付能力而暴增簽
          帳金額之情形。是單以被告嗣後無能力清償該簽帳消費帳款之客觀事實，
          實無從認定被告於簽帳消費之初，已明知無支付能力或自始無支付意願。
    （三）被告交付自訴人用以支付八十七年十月、十一月消費款之支票票載發票日
          分別為八十八年三月二十五日及同年月三十一日，有支票影本可參。而依
          自訴人提出簽帳單之記載，被告最後一次至上述餐廳消費之時間為八十八
          年一月十五日，此為自訴人所不爭（本院九十年二月八日審判筆錄參照）
          ，並有簽帳單影本可稽；可見被告交付支票後所為之簽帳消費時間均在前
          開支票票載發票日之前；斯時上開支票尚未遭退票，自訴人猶允被告在餐
          廳內以簽帳方式消費，果被告自始明知無清償能力及無清償意願，大可繼
          續簽帳消費至遭拒絕簽帳為止，以求獲取更高額之不法利益，斷無突然於
          八十八年一月十五日止即停止至該餐廳消費之理。足見被告所辯：其自八
          十八年一月十五日起始無支付能力，因而未再前往消費等語，並非無據。
          參之：被告於八十九年二月間尚回電予自訴人表明請求延期清償之意，此
          為自訴人所自承；且被告於本院審理期日，均未有否認債務之事，並一再
          表明延期清償之意願；更足見被告非自始無清償能力及意願。自訴人單以
          被告此等債信違反之客觀事態，推定被告於債之關係發生之始，即有詐欺
          得利之犯意，容有誤會。
五、綜上所述，被告簽帳消費後，未能如期清償債務之客觀事實，並無足證明被告自
    始無支付能力及支付意願，而有詐欺之不法所有意圖；且其依過去良好債信所為
    之單純簽帳消費行為，更無行使詐術使人陷於錯誤可言，是所為自與詐欺罪之成
    立要件不符。被告事後縱遲未能依約清償債務，亦僅係債務發生後，債務不履行
    之民事糾葛，此與債務發生之初，是否即有詐欺之犯行無涉，是自訴人若有未受
    清償之事，應另循民事訴訟程序救濟，不能僅憑自訴人之指訴，遽令被告負詐欺
    罪責。此外，復查無其他積極證據足資證明被告有何詐欺犯行，依照前揭說明，
    應為被告無罪之諭知。
據上論斷，應依刑事訴訟法第三百四十三條、第三百零一條第一項，判決如主文。
中      華      民      國      九十      年      二      月    二十七  日
                                  臺灣臺北地方法院刑事第八庭
                                      法  官  朱  瑞  娟
右正本證明與原本無異
如不服本判決，應於判決送達後十日內，向本院提起上訴狀。
                                      書記官  葉  金  發
中      華      民      國      九十      年      三      月      二    日


司法院資訊處製作；財團法人民間司法改革基金會備份。
